【裁判字號】    99,台上,646
【裁判日期】    990129
【裁判案由】    違反貪污治罪條例
【裁判全文】
最高法院刑事判決              九十九年度台上字第六四六號
上  訴  人  台灣高等法院台南分院檢察署檢察官
被      告  甲○○
上列上訴人因被告違反貪污治罪條例案件，不服台灣高等法院台
南分院中華民國九十八年四月二十二日第二審更審判決（九十七
年度上更(二)字第四三八號，起訴案號：台灣嘉義地方法院檢察署
九十六年度偵瀆字第一一號），提起上訴，本院判決如下：
    主  文
原判決撤銷，發回台灣高等法院台南分院。
    理  由
本件原判決以公訴意旨略稱：被告甲○○自民國八十七年三月一
日至九十五年二月二十八日止，擔任嘉義縣鹿草鄉（下稱鹿草鄉
）公所鄉長一職，其有任用該公所清潔隊之清潔隊員之職權，為
依據法令從事公務之人員。緣被告因經濟狀況不佳，自九十一年
起至九十四年間，先後向傅名田、吳偵利（下稱傅名田等二人）
分別借款達新台幣（下同）八十萬元、五十萬元。嗣於九十四年
間，被告遭傅名田等二人多次追討欠款，然被告實無力償還上開
欠款，其慮及傅名田之子傅鴻熙、吳偵利之子吳智堯均在該公所
清潔隊擔任臨時隊員，工作未受保障，如向傅名田、吳偵利表示
可將傅鴻熙、吳智堯升為正式隊員為條件，應可令該二人對其免
除債務。遂於九十四年間，基於概括之犯意，分別向傅名田、吳
偵利說將利用機會晉用傅鴻熙、吳智堯為正式之清潔隊員，但其
二人須免除上開債務。傅名田等二人心想既然向被告討債都討不
回來，如可讓其子成為正式清潔隊員，其子工作亦有保障，遂答
應被告，被告因而獲得上開共一百三十萬元之債務免除。然至九
十五年二月間，被告在九十四年底因競選縣議員失利，且其鄉長
職務至九十五年二月二十八日即將卸任，傅鴻熙、吳智堯卻仍未
晉升為正式之清潔隊員，傅名田等二人眼見其子升任正式職務無
望，不甘損失，乃於九十五年二月二十二日向被告要求既然無法
達成當初應允之條件，即應該還款，否則將抖出上開協議，被告
為免東窗事發遭刑事追訴，乃與傅名田等二人達成協議由被告簽
發票面金額與上開借款金額相同之商業本票七紙、三紙予傅名田
等二人，並應傅名田等二人之要求，一起到鹿草鄉調解委員會簽
立調解書各一份。然因被告於本票到期後，並未依約償還欠款，
僅還款傅名田五萬元、吳偵利四萬三千元，傅名田等二人即對外
多次抱怨，嗣經法務部調查局嘉義縣調查站接獲情資後，始循線
查獲上情。因認被告涉有貪污治罪條例第五條第一項第三款對於
職務上行為收受賄賂罪嫌。惟經審理結果，以不能證明被告犯罪
，因而撤銷第一審之科刑判決，改判諭知被告無罪。固非無見。
惟查：客觀上為法院認定事實及適用法律基礎之證據，雖已調查
而其內容尚未明瞭者，即與未經調查無異，如遽行判決，仍屬應
於審判期日調查之證據而未予調查。又公務員對於職務上或違背
職務之行為受賄罪，並不以公務員確已實行該職務上或違背職務
之行為為必要。再詐欺得利罪之成立，係以施用詐術之方法，得
財產上之不法利益為犯罪構成要件，其所謂「詐術」，其態樣不
一而足，祇須客觀上，可認係欺罔之方法，有使人陷於錯誤之可
能，即足當之；至於「財產上之不法利益」則係指取得債權、免
除債務、延期履行債務或提供勞務等財物以外之財產上不法利益
而言。原判決係以被告向吳偵利稱要升其子為正式之清潔隊員，
及正式升任後吳偵利須免除五十萬元債務等語之時起，至被告卸
任鄉長職務時止之期間，依法已不得任用人員，實際亦無為違法
升任之行為，參以其於卸任前即與吳偵利達成調解等情，被告當
時為前述言語之真意，係以此搪塞吳偵利等理由，執為不能證明
被告有該部分犯罪，應諭知無罪之論據之一（見原判決第七頁，
理由二之(三)、２、Ｆ）。然查被告於第二屆鹿草鄉鄉長任滿後，
並未再競選連任，其於次屆同一選舉候選人名單公告之日（即九
十四年十一月二十二日）起至其離職日（即九十五年二月二十八
日）止，依公務人員任用法第二十六條之一第一項第三款規定，
不得任用或遷調人員；又鹿草鄉公所自九十四年十一月起至九十
五年二月二十八日間，即被告向吳偵利說要升任其子之時起至被
告卸任鹿草鄉長之日止，無編制內之正式職缺可供遞補，則有鹿
草鄉公所九十八年三月十九日所秘字第０九八０００二五０四號
函附卷可考，以上俱為原判決所是認。且查證人吳偵利於偵訊時
證稱：「（為何在調查站說這五十萬元是向甲○○賄賂的代價？
……）……是因為討不回來，甲○○才說他會利用關係把我兒子
變成正式的公務人員，所以本來是單純借錢給他，後來因為沒有
辦法還我，他主動跟我講利用職務把我兒子變成正式人員，我想
這樣也好，既然討不回來，讓我兒子有個保障也好，這是做人父
親都會這樣做的。」；於第一審證稱：「（本來為單純借錢，在
何時被告才說錢還不出來，他要升任你兒子為正式人員？）約在
被告卸任前二、三個月。」「（被告何時向你講的？）約九十四
年底。」「（當天如何對話才講到要把你兒子升任正式人員？）
被告說沒有錢還，看可不可以不要還，如果把你兒子升任正式的
看可不可以不要還。」「（你怎麼回答？）我剛開始說想想看，
後來想說錢既然拿不回來，就當場跟他說好。」「（有無約定如
果兒子沒有升任正式的，錢要如何還？）有，說好沒有升任正式
的就要還錢，……」各等語（見他字卷第五二頁；第一審卷第一
三二至一三四頁）。如果均無訛，原判決既亦肯認「本件被告固
有向吳偵利說要升他兒子為正式之清潔隊員（，）及正式升任後
吳偵利需（須）免除五十萬元債務之言語」等情（見原判決第七
頁第一六至一八列）。則被告如已知依法不得將吳偵利之子吳智
堯升任為正式人員，竟仍主動向吳偵利表示欲升任吳智堯為正式
人員，並要求吳偵利須免除五十萬元債務，能否謂被告僅係以此
搪塞吳偵利，而無對於違背職務之行為，期約不正利益或假借職
務上之機會，對吳偵利施用詐術，圖以免除自己前揭債務而得財
產上不法利益之犯行？尚非無疑，仍欠明瞭。而此部分待證事實
，攸關被告成立犯罪與否，自有調查、釐清之必要。原審未詳加
究明，遽以被告於行為時，依法已無任用人員之職權，事後亦未
實際為違法任用之行為，即率為被告有利之認定，自有調查職責
未盡及判決不備理由之違法。檢察官上訴意旨執此指摘原判決違
背法令，為有理由，應認原判決仍有撤銷發回更審之原因。至於
被告其餘被訴部分，因公訴人認有裁判上一罪關係，基於審判不
可分原則，應一併發回。
據上論結，應依刑事訴訟法第三百九十七條、第四百零一條，判
決如主文。
中    華    民    國  九十九  年    一    月  二十九  日
                      最高法院刑事第九庭
                          審判長法官  邵  燕  玲
                                法官  李  伯  道
                                法官  孫  增  同
                                法官  李  英  勇
                                法官  李  錦  樑
      本件正本證明與原本無異
                                      書  記  官
中    華    民    國  九十九  年    二    月    三    日
                                                     Ｍ

司法院資訊處製作；財團法人民間司法改革基金會備份。
